# 金融企业与非金融企业作为出租人在融资租赁业务中的会计处理与列报

提问人：学徒停不下来 时间：2021-06-17 21:28:12
前提：我理解金融企业专用科目，是针对金融企业由于其牌照等导致其有权从事某些特定的业务活动，进而对这些业务活动使用相应的专有科目进行反映。例如金融企业可以从事发放贷款业务（按揭业务），一般企业不可以，所以该业务金融企业使用发放贷款及垫款进行核算。同时，对于金融企业从事的无需牌照等要求的通用活动，应该按照一般企业的处理方法进行对待。例如，金融企业计提员工工资，与一般企业一样通过应付职工薪酬核算。
在这个逻辑下，由于融资租赁业务并不限定只有金融企业才可从事，故对其的会计处理及其列报我理解应该保持一致。
1 、对于融资租赁公司（非金融企业）的融资租赁业务
①在购入方式取得融资租赁资产时，借记融资租赁资产，贷记银行存款。若资产负债表日融资租赁资产尚未对外出租，报表列报为其他非流动资产（需次月起参照固定资产计提折旧），购买融资租赁资产的现金流出，列报为经营活动下购买商品、接受劳务所支付的现金。虽然该资产为列报为其他非流动资产，似乎符合投资活动中构建长期资产的定义，但该资产持有目的是用于开展融资租赁业务，是公司的日常经营活动，故现金流为经营活动支出，否则出租后收回租金，就会出现只有经营活动流入而无经营活动流出。
②对外融资租赁租出该资产后，账面形成租赁收款债权，核算在长期应收款中，收到的租金借记银行存款，贷记长期应收款。租金中包含的利息部分，计入主营业务收入-租赁收入下。列报时，长期应收款按照流动性分别列报在长期应收款与一年内到期的非流动资产下。收到的租金在现金流量表经营活动现金流下的销售商品、提供劳务支付的现金中，取得收入在利润表主营业务收入下列报。
2 、对于汽车金融公司（金融企业）的融资租赁业务
我理解由于融资租赁业务是通用的一般业务，金融业的处理与列报应该与上述一致。但与同事沟通，有不同看法。
有种观点认为，对于购买租赁资产，未出租时列报其他非流动资产，但其现金流出，单家报表应该列示在支付的其他与经营活动有关的现金项目。
对于已经出租形成的租赁收款债权，列报在发放贷款和垫款项目，对于取得的租赁收入，利润表列报在利息收入（金融专用）项目。对于租金回款，本金部分列示在经营活动下发放贷款及垫款净减少额中，利息部分列示在“收取的利息收入”现金流量表中。
我觉得不妥，首先融资租赁业务开具租赁发票，贷款业务开具的金融服务发票，二者是不同的业务。按会计科目使用指南。贷款（金融专用）核算的是企业（银行）按规定发放的各种客户贷款，包括质押贷款、抵押贷款、保证贷款、信用贷款等。且在合同利率与实际利率相同时，本科目核算的实质为发放的本金，其利息通过应收利息核算。融资租赁形成的租赁债权，业务上不是金融机构发放的贷款（虽然在向银监会等监管机构报送信贷规模的时候监管机构允许将融资租赁业务对外付款的金额包括进来），金额上长期应收款的核算与发放贷款及垫款科目的核算也存在较大差异。
现金流上，若反映在金融专用的贷款净变化额上，在取得融资租赁资产但尚未出租时，形成了现金流出，但没有债权。同时，开始对外出租时，形成债权，但无现金流出。如果存在跨期，就存在现金流量表与资产负债表的不匹配。

回答人：chenyiwei
融资租赁公司和汽车金融公司等，现在也属于银保监会的监管范围，对其监管政策已经逐步趋同于金融企业。因此，对于融资租赁公司，其理论上应采用金融企业的会计科目和报表列报格式。但实务中，仍有不少融资租赁公司采用非金融企业的会计科目和报表格式，这属于历史遗留问题。
无论如何，专为融资租赁出租目的购入的资产都不属于固定资产，应列报为其他流动/非流动资产。且不应计提折旧。

提问人：学徒停不下来 时间：2021-06-21 10:14:00
陈老师好，融资租赁公司分金租（金融机构）与商租（非金融机构）公司，汽车金融公司是金融机构，也是按金融企业报表格式出具。
①对于您提到的专门为融资租赁出租目的购入的资产不计提折旧，主要的依据是什么？租赁准则应用指南中关于“融资租赁资产”提到，“本科目核算租赁企业作为出租人为开展融资租赁业务取得资产的成本。租赁业务不多的企业，也可通过”固定资产“等科目核算。租赁企业和其他企业对于融资租赁资产在未融资租赁期间的会计处理遵循固定资产准则或其他适用的会计准则。”如何理解这段话中遵循固定资产准则或其他适用准则？是否由于专门为出租的融资租赁购入资产，未核算在固定资产科目？进而不按照固定资产准则计提折旧？我们对此类资产列报其他流动/非流动资产，不计提折旧是适用了哪个准则？这点我没有太清楚，是适用租赁准则吗？
②回归到主问题，对于作为出租人的融资租赁业务，金融企业与非金融企业都可开展此类通用业务，其列报处理我觉得应该一致，具体在资产负债表、利润表、现金流量表怎么列报还请指教。
③有一点是确定的，在资产负债表，需要列报长期应收款，因为我们了解到有金融企业，在监管机构现场检查时与企业沟通了此问题，明确金融机构的融资租赁业务要按租赁准则核算，列报长期应收。
④此外，我进一步查阅到， 2018 年因新准则修订发布金融企业报表格式时，指出其利润表的利息收入是指按照金融工具准则分类为摊余成本计量的金融资产和分类为FVTOCI的金融资产按实际利率法计算的利息收入。但根据金融工具准则适用范围，指出由租赁准则规范的租赁权利与义务，适用租赁准则，仅出租人租赁应收款的减值、终止确认；承租人租赁应付款的终止确认；租赁中嵌入衍生工具的处理这三点适用金融工具准则。所以租赁应收款的后续计量，实质是遵循租赁准则，按租赁准则需要计入租赁收入。该租赁收入我理解不是金融企业的利息收入，而是其他业务收入。对于现金流量表，我觉得基于资产负债表在其他流动/非流动资产。利润表在其他业务收入，所以购置专门为融资租赁出租的资产，列报购买商品款，收到的租金，列报提供劳务。
⑤由于公司专门为融资租赁出租购买资产，该资产通常一年内可以出租出去（一般一两个月）所以，该类资产是否列报其他流动资产而非其他非流动资产？或者列报其他流动与非流动要考虑的因素是什么？

回答人：chenyiwei
对于购入后短期内即以融资租赁方式出租的资产，可以作为流动资产。

回答人：chenyiwei
2 、金融企业和非金融企业对融资租赁出租业务的列报不同。不应当强求一致。

回答人：chenyiwei
1 、此类资产的持有目的和用途与固定资产不符，并非用于本企业的产品制造、管理等活动。所以不是固定资产。